臺灣嘉義地方法院刑事判決
109年度金訴字第136號
公  訴  人  臺灣嘉義地方檢察署檢察官
被      告  陳柏瑋  

上列被告因違反洗錢防制法等案件，經檢察官提起公訴（109年
度偵字第5035、5036號），本院判決如下：
    主  文
陳柏瑋幫助犯洗錢防制法第十四條第一項之洗錢罪，累犯，處有
期徒刑伍月，併科罰金新臺幣肆萬元，罰金如易服勞役，以新臺
幣壹仟元折算壹日。
    事  實
一、陳柏瑋在報紙上看到借錢廣告，因有資金需求而聯繫該廣告
    所載自稱為「阿寶」之人，其可預見將金融機構帳戶存摺、
    提款卡、印鑑章及提款卡密碼提供他人使用，能因此供為詐
    欺不法犯罪行為贓款匯入之人頭帳戶之用，他人提領其內款
    項後會產生遮斷金流之效果，仍基於縱有人以其提供之金融
    機構帳戶之存摺、提款卡、印鑑章及提款卡密碼實施詐欺犯
    罪並提領犯罪所得亦不違背其本意之幫助他人詐欺取財及洗
    錢之不確定故意，於民國108年9月17日至108年9月23日間某
    時，在其位於嘉義市○區○○街00號之住處，將其所申辦開立
    之國泰世華銀行帳號000000000000號帳戶（下稱國泰世華帳
    戶）之存摺、提款卡、印鑑章及提款卡密碼，交予「阿寶」
    ，「阿寶」或輾轉取得前開國泰世華帳戶之存摺、提款卡及
    印鑑章之人，即意圖為自己不法之所有，基於詐欺取財之犯
    意，詐騙邱○○、殷○○，致其等均陷於錯誤而分別依指示匯款
    至陳柏瑋上開國泰世華帳戶內後，上開匯款旋遭人提領一空
    而去向遭隱匿（遭詐騙之時間、地點、手法及匯款之時間、
    地點、金額，均詳如附表所示）。嗣邱○○、殷○○相繼發現有
    異而報警處理，始循線查悉上情。
二、案經殷○○訴由新北市政府警察局汐止分局報告臺灣士林地方
    檢察署呈請臺灣高等檢察署檢察長令轉臺灣嘉義地方檢察署
    檢察官偵查起訴。
    理  由
一、本案所引用之供述證據，檢察官及被告陳柏瑋均同意有證據
    能力（見本院金訴字卷第81至82頁），本院審酌該等供述證
    據作成時情況，並無違法取證之瑕疵，與待證事實均具有關
    聯，以之作為證據應屬適當。又本案所引用之非供述證據，
    均與本件事實具有自然關聯性，且無證據證明係公務員違背
    法定程序所取得，是後述所引用之供述及非供述證據均有證
    據能力，先予敘明。
二、訊據被告固坦承有申辦開立國泰世華帳戶，並將存摺、提款
    卡及印鑑章於前揭時間、地點交予「阿寶」，惟矢口否認有
    何幫助詐欺取財及洗錢之犯行，辯稱：其因為需要用錢，在
    報紙上看到借錢的廣告，對方自稱為「阿寶」，「阿寶」同
    意借錢，但要用存摺及提款卡作為抵押，其因為怕忘記，所
    以將提款卡密碼寫在紙條上，夾在存摺裡面，印鑑章也一起
    放在放置存摺的塑膠套內，但又忘記將紙條及印鑑章拿出來
    就一起交給「阿寶」，其沒想過會變成人頭帳戶等語。經查
    ：
  ㈠邱○○、殷○○分別於如附表所示時間，遭人以如附表所示方式
    詐騙，致其等均陷於錯誤，分別於如附表所示時間、地點，
    匯款如附表所示金額至被告上開國泰世華帳戶後，匯款旋遭
    人提領一空等情，業據證人即被害人邱○○、告訴人殷○○於警
    詢時證述明確（見臺灣士林地方檢察署109年度偵字第2935
    號卷【下稱偵2935卷】第7至9頁，同署109年度偵字第4986
    號卷【下稱偵4986卷】第21至22頁），並有邱○○之內政部警
    政署反詐騙諮詢專線紀錄表、高雄市政府警察局三民第二分
    局覺民派出所受理詐騙帳戶通報警示簡便格式表、匯款收執
    聯、運彩收益一覽表、上開國泰世華帳戶之交易明細、殷○○
    之匯款申請書、郵政跨行匯款申請書、博奕網站擷取畫面、
    殷○○與詐騙集團成員之LINE對話紀錄、內政部警政署反詐騙
    諮詢專線紀錄表、新竹市警察局第三分局中華派出所受理詐
    騙帳戶通報警示簡便格式表各1份在卷可稽（見偵2935卷第1
    1至13、19、25、29至34頁，偵4986卷第33至35、37至45、5
    1至84、103頁），是被告上開國泰世華帳戶遭實施詐騙犯行
    之人使用以作為詐欺所得贓款匯入、提領之人頭帳戶之事實
    ，首堪認定。
  ㈡被告雖以上詞置辯，惟查：
　　⒈被告辯稱其係為借款而將上開國泰世華帳戶之存摺、提款
      卡及印鑑章交予「阿寶」等語，然被告就此節未能提供任
      何其與「阿寶」間聯繫之資料加以佐證，則被告上開所辯
      是否屬實，即非無疑。
　　⒉又縱被告上開所稱情節為真，惟金融帳戶係個人資金流通
      之交易工具，事關帳戶申請人個人之財產權益，進出款項
      亦將影響其個人社會信用評價，又提款卡為利用各金融機
      構所設置之自動櫃員機領取款項之重要憑證，而提款卡設
      定密碼之目的，亦係避免提款卡倘因遺失、被竊或其他原
      因脫離本人持有時，取得該提款卡之人，若未經原持卡人
      告知密碼，即難以持用該提款卡。另印鑑章之印文為開戶
      時留存於金融機構之重要身分證明，持存摺及印鑑章即可
      至金融機構進行小額臨櫃提款，是金融帳戶與提款卡及密
      碼、存摺及印鑑章結合，尤具強烈之屬人性及隱私性，一
      般人均有妥為保管提款卡及密碼、存摺及印鑑章以防阻他
      人任意使用之認識，則金融帳戶應以本人使用為原則，若
      非與本人有密切關係或特殊信賴關係，實無任意供他人使
      用之理，縱有特殊情況偶有將提款卡及密碼、存摺及印鑑
      章交付他人之需，亦必深入瞭解其用途後再行提供，恆係
      日常生活經驗與事理。再者，申辦開立金融帳戶並無任何
      特殊之限制，一般民眾皆可以存入最低開戶金額之方式申
      請開戶，亦可在不同之金融機構申請多數之金融帳戶使用
      ，並無何困難，此乃眾所週知之事實，若有非親非故之人
      不以自己名義申請開戶，反而以出價蒐購、借用、租用或
      其他名義向他人取得金融帳戶供己使用，衡情當能預見取
      得金融帳戶者，係將所取得之帳戶用於從事財產犯罪之轉
      帳工具，況詐騙集團經常利用大量取得之他人存款帳戶作
      為人頭帳戶，用以確保自己犯罪所得之財物，類此在社會
      上層出不窮之案件，亦屢經政府機關、坊間書報雜誌、大
      眾傳播媒體多所報導及再三披露而為眾知，是以避免專屬
      性甚高之金融帳戶及提款卡及密碼、存摺及印鑑章被不明
      人士利用為犯罪工具，亦為一般生活所應有之認識。查被
      告將上開國泰世華帳戶之存摺、提款卡及印鑑章交予「阿
      寶」之際，為27歲且智識正常之成年人，參以被告於本院
      審理時供稱：其為高中肄業，目前從事物流倉儲的工作等
      語（見本院金訴字卷第191頁），則依被告之年紀、教育
      程度及社會閱歷，顯應知悉妥為管理個人帳戶，並謹慎保
      管存摺、提款卡、印鑑章及提款卡密碼以防阻他人任意使
      用之重要性，再參酌被告於本院準備程序時供稱：其是在
      報紙上看到借錢廣告就用電話跟對方聯繫，對方在電話中
      提到是融資公司，並自稱是「阿寶」，「阿寶」沒有說自
      己叫什麼名字、沒有給其名片，也沒有告訴其公司的名稱
      為何，「阿寶」的手機已經變成空號等語（見本院金訴字
      卷第73、76頁），可知被告於交付帳戶資料予「阿寶」之
      前並未見過「阿寶」，與「阿寶」間亦無任何信賴關係，
      被告在無正當且合理理由之情形下，貿然將關乎其個人財
      產權益甚鉅且專屬個人使用之國泰世華帳戶之存摺、提款
      卡、印鑑章及提款卡密碼提供予其不熟識、不知姓名、未
      曾謀面且無特殊信賴關係之不詳人士使用，並容任該人得
      任意利用其上開國泰世華帳戶以存取、提領款項。其對該
      人可能利用其所提供之金融機構帳戶供作犯罪所得匯入及
      提領之帳戶使用乙情，應非全然無所預見。
　　⒊至被告雖又辯稱：其要向「阿寶」借款，「阿寶」同意借
      錢，但要有抵押，所以其就將國泰世華帳戶之存摺及提款
      卡交予「阿寶」作為抵押品，其因為怕忘記所以將提款卡
      密碼寫在紙條上，夾在存摺內，並有將印鑑章放在裝存摺
      的袋子內，其又忘記存摺裡面有夾紙條及印鑑章就一併交
      給「阿寶」，「阿寶」說等還錢後就會將存摺及提款卡還
      給其，其還錢後，「阿寶」說會將存摺及提款卡寄還給其
      ，但後來都沒有，其也忘記這件事等語（見本院金訴字卷
      第74至76、184至185、188至190頁），然衡情正常借款之
      手續本無庸交付存摺及提款卡，且存摺係為記錄金融機構
      帳戶交易之明細，提款卡係得持以使用自動櫃員機進行各
      項金融交易之憑證，僅持有存摺、提款卡，本身均不具特
      殊經濟價值，又被告將國泰世華帳戶之存摺及提款卡交予
      「阿寶」之際，該國泰世華帳戶內之餘額僅有59元，此有
      上開國泰世華帳戶之交易明細1份附卷足憑（見偵2935卷
      第29至34頁），是縱「阿寶」得用提領被告上開國泰世華
      帳戶內之金錢作為被告無法還款時之擔保，然被告上開國
      泰世華帳戶內之餘額甚少，顯無法抵充被告之債務，足見
      被告上開國泰世華帳戶之存摺、提款卡並無作為借款抵押
      品之價值，則被告對於對方以作為借款抵押品為由，要求
      其所交付之國泰世華帳戶是否確實供合法使用乙事，當無
      不起疑心之理。又被告於本院審理時供稱：其提款卡密碼
      是其身分證後6碼等語（見本院金訴字卷第188頁），可知
      被告所設定之國泰世華帳戶提款卡密碼並非毫無意義或亂
      數之數字組合，易於記憶，被告實無將此等簡單易記之提
      款卡密碼刻意另外書寫於紙條並與存摺放在一起之必要，
      復以印鑑章為長條狀物品，與存摺一同放在塑膠套內必會
      造成塑膠套隆起，被告既然是將印鑑章與存摺一同放在塑
      膠套內，於交付予「阿寶」時，自不可能未加以察覺，由
      上開各節足認被告應非因過失而交出提款卡密碼及印鑑章
      ，當係刻意將提款卡密碼及印鑑章一同交予「阿寶」無訛
      ，而被告既已可合理懷疑其交付予「阿寶」之國泰世華帳
      戶並非作為合法使用，仍率爾將國泰世華帳戶之存摺、提
      款卡、印鑑章及提款卡密碼交予「阿寶」，使「阿寶」及
      取得該帳戶之人得任意使用該帳戶來存提款項，益徵被告
      就其上開國泰世華帳戶可能幫助詐欺及洗錢犯罪乙事有所
      預見，且縱淪為幫助他人實施詐欺及洗錢罪之用，亦不違
      背其本意，與毫無犯罪認識純粹因受騙而交付之情形尚屬
      有別。準此，被告具有幫助他人犯詐欺取財罪及洗錢之不
      確定故意乙節，應堪認定。
　㈢綜上所述，被告所辯不足採信。本案事證明確，被告之犯行
    堪可認定，應依法論科。
三、論罪科刑：
　㈠刑法上之幫助犯，係指以幫助之意思，對於正犯資以助力，
    而未參與實施犯罪之行為者而言（最高法院49年台上字第77
    號判例意旨參照），是行為人主觀上若係以幫助他人犯罪之
    意思，而客觀上從事構成要件以外之行為，應論以幫助犯。
    又特定犯罪之正犯實行特定犯罪後，為掩飾、隱匿其犯罪所
    得財物之去向及所在，而令被害人將款項轉入其所持有、使
    用之他人金融帳戶，並由該特定犯罪正犯前往提領其犯罪所
    得款項得手，如能證明該帳戶內之款項係特定犯罪所得，因
    已被提領而造成金流斷點，該當掩飾、隱匿之要件，該特定
    犯罪正犯自成立一般洗錢罪之正犯。刑法第30條之幫助犯，
    係以行為人主觀上有幫助故意，客觀上有幫助行為，即對於
    犯罪與正犯有共同認識，而以幫助意思，對於正犯資以助力
    ，但未參與實行犯罪之行為者而言。幫助犯之故意，除需有
    認識其行為足以幫助他人實現故意不法構成要件之「幫助故
    意」外，尚需具備幫助他人實現該特定不法構成要件之「幫
    助既遂故意」，惟行為人只要概略認識該特定犯罪之不法內
    涵即可，無庸過於瞭解正犯行為之細節或具體內容。此即學
    理上所謂幫助犯之「雙重故意」。金融帳戶乃個人理財工具
    ，依我國現狀，申設金融帳戶並無任何特殊限制，且可於不
    同之金融機構申請多數帳戶使用，是依一般人之社會通念，
    若見他人不以自己名義申請帳戶，反而收購或借用別人之金
    融帳戶以供使用，並要求提供提款卡及告知密碼，則提供金
    融帳戶者主觀上如認識該帳戶可能作為對方收受、提領特定
    犯罪所得使用，對方提領後會產生遮斷金流以逃避國家追訴
    、處罰之效果，仍基於幫助之犯意，而提供該帳戶之提款卡
    及密碼，以利洗錢實行，仍可成立一般洗錢罪之幫助犯（最
    高法院刑事大法庭108年台上大字第3101號裁定意旨參照）
    。經查，被告提供上開國泰世華帳戶之存摺、提款卡、印鑑
    章及提款卡密碼供他人使用，使詐欺取財正犯於對被害人施
    用詐術後，得利用該國泰世華帳戶做為詐騙所得贓款匯入之
    人頭帳戶，又被害人因受騙而將款項匯入該國泰世華帳戶內
    時，固尚得辨別該款項之來源及不法性，然因被告已將國泰
    世華帳戶之印鑑章、提款卡及提款卡密碼交予他人，詐欺取
    財正犯得藉此提領該國泰世華帳戶之款項，使該等詐騙所得
    款項於遭提領後之去向不明，形成金流斷點，是被告雖未親
    自對邱○○、殷○○施用詐術及自行提領詐騙所得款項而參與詐
    欺取財及洗錢之構成要件行為，然其所為仍有對正犯之詐欺
    取財行為及洗錢行為之遂行施以助力，復無其他積極證據足
    資證明被告與取得被告所交付上揭國泰世華帳戶之人、詐取
    被害人財物之人或提領款項之人間有何共同詐欺取財或洗錢
    之犯意聯絡或行為分擔，依據上開說明，被告應僅係幫助行
    為，尚未達到共犯之參與程度。
  ㈡是核被告所為，係犯刑法第30條第1項前段、第339條第1項之
    幫助詐欺取財罪及刑法第30條第1項前段、洗錢防制法第14
    條第1項之幫助洗錢罪。
  ㈢公訴意旨認被告係犯洗錢防制法第14條第1項之洗錢罪，尚有
    未洽，惟因罪名同為洗錢罪，僅行為態樣有正犯、幫助犯之
    分，爰無庸變更起訴法條。
  ㈣被告以一提供帳戶之行為幫助正犯詐欺殷○○、邱○○而侵害其
    等之個人財產法益，並觸犯上開二罪名，為想像競合犯，應
    依刑法第55條之規定，從一重論以一幫助洗錢罪。
  ㈤被告前因公共危險案件，經本院以107年度嘉交簡字第72號判
    決判處有期徒刑3月確定，於108年1月3日易科罰金執行完畢
    等情，有臺灣高等法院被告前案紀錄表1份在卷可憑（見本
    院金訴字卷第13至18頁），其受徒刑之執行完畢後，5年以
    內故意再犯本案有期徒刑以上之罪，為累犯，審酌被告於上
    開案件執行完畢後，未能因此記取教訓，竟於5年以內再次
    犯本案之罪，且其上開案件執行完畢迄本案再犯，期間僅經
    過約7月，足見被告對刑罰之反應力薄弱，又本案縱予加重
    最低本刑，本院於法定刑內所為之量刑尚屬合理，被告之人
    身自由並無因此遭受過苛侵害或超過其所應負擔罪責之情形
    ，爰依刑法第47條第1項之規定及參酌司法院釋字第775號解
    釋意旨，加重其刑及最低本刑。
  ㈥被告以幫助之意思，提供上開國泰世華帳戶之存摺、提款卡
    、印鑑章與提款卡密碼予詐欺取財正犯作為供贓款匯入之人
    頭帳戶，並使詐欺取財正犯得提領其內之犯罪所得，隱匿該
    所得之去向，是提供洗錢構成要件以外之助力，為幫助犯，
    爰依刑法第30條第2項規定，按正犯之刑減輕之。
  ㈦被告有上開刑之加重及減輕事由，應依刑法第71條第1項之規
    定先加後減之。。
  ㈧爰以行為人之責任為基礎，審酌被告提供上開國泰世華帳戶
    資料，讓實施詐騙犯行之正犯可以使用該帳戶作為贓款匯入
    及隱匿詐騙所得之人頭帳戶，不僅造成民眾之財產上損失，
    亦使詐欺取財正犯更易於確保犯罪所得，助長詐騙犯行，且
    犯罪所得之去向被隱匿，難以藉此繼續追緝犯罪，增加國家
    查緝犯罪及被害人尋求救濟之困難，提高遂行詐騙犯行之誘
    因，影響社會治安及經濟秩序穩定，所為不該，兼衡被告提
    供予他人作為人頭帳戶使用之帳戶數目有1個、被害人之人
    數有2名、被害人受騙之金額不低、被告業與邱○○達成調解
    並賠償邱○○之損失，此有調解筆錄1份在卷可參（見本院金
    訴字卷第103至104頁），並經邱○○陳述明確（見本院金訴字
    卷第180至181頁），然未能與殷○○達成和解，犯後態度尚可
    、於本院審理時自承高中肄業、未婚、目前任職於物流業之
    智識程度與生活狀況（見本院金訴字卷第191頁）、否認犯
    行之態度等一切情狀，量處如主文所示之刑，並諭知罰金易
    服勞役之折算標準，以示懲儆。
  ㈨又犯第14條之罪，其所移轉、變更、掩飾、隱匿、收受、取
    得、持有、使用之財物或財產上利益，沒收之，洗錢防制法
    第18條第1項前段固有明文，然被告並未親自提領詐騙所得
    之款項，並已將上開國泰世華帳戶之存摺、提款卡、印鑑章
    及提款卡密碼交付予他人，是其已無從實際管領並加以處分
    該國泰世華帳戶內之詐騙所得款項，自無從依上開規定宣告
    沒收。又被告交予他人之上開國泰世華帳戶之存摺、提款卡
    及印鑑章，雖係供犯罪所用之物，但未經扣案，迄今仍未取
    回，且該等物品本身價值低微，單獨存在亦不具刑法上之非
    難性，倘予沒收或追徵，除另使刑事執行程序開啟之外，對
    於犯罪行為之不法、罪責評價並無影響，復不妨被告刑度之
    評價，且對於預防及遏止犯罪之助益不大，欠缺刑法上重要
    性，是本院認該等物品並無沒收或追徵之必要，爰不予宣告
    沒收或追徵。另依卷內現有之資料，並無證據可資認定被告
    有何因提供帳戶而取得對價之情形，則被告既無任何犯罪所
    得，自毋庸宣告沒收或追徵，附此敘明。
據上論斷，應依刑事訴訟法第299條第1項前段，洗錢防制法第14
條第1項，刑法第11條、第30條第1項前段、第2項、第339條第1
項、第47條第1項、第55條、第42條第3項，刑法施行法第1條之1
第1項，判決如主文。
本案經檢察官邱朝智提起公訴，檢察官徐鈺婷到庭執行職務。
中　　華　　民　　國　　110 　年　　3 　　月　　30　　日
　　　　　　　　　刑事第六庭  審判長法　官　王慧娟

　　　　　　　　　　　　　　　    　法　官　李東益

  　　　　　　　　　　　　　　　　  法　官　官怡臻
以上正本證明與原本無異。
如不服本判決應於收受判決後20日內向本院提出上訴書狀，並應
敘述具體理由；其未敘述上訴理由者，應於上訴期間屆滿後20日
內向本院補提理由書（均須附繕本）「切勿逕送上級法院」。告
訴人或被害人如對於本判決不服者，應具備理由請求檢察官上訴
，其上訴期間之計算係以檢察官收受判決正本之日期為準。
以上正本證明與原本無異。
中　　華　　民　　國　　110 　年　　3 　　月　　30　　日
                                    書記官  李彥廷
附表：
編號 被害人 詐欺取財正犯實施詐術之手法 被害人匯款時間、地點、金額（新臺幣）  一 邱○○ 詐欺取財正犯於108年7月23日晚間8時許，透過網路結識邱○○，佯稱知悉一個投資機會，要將資金匯給在香港投資運彩之陳先生云云，又以電話與邱○○聯繫，自稱為陳先生，佯稱有投資機會，於108年9月17日可以分得彩券獲利的錢云云，致邱○○陷於錯誤，依指示於右列時間、地點，臨櫃匯款右列金額至陳柏瑋上開國泰世華帳戶內。 於108年9月23日上午11時1分，在高雄市○○區○○○路00號之陽信銀行大順分行，匯款8萬元至上開國泰世華帳戶內。  二 殷○○ 詐欺取財正犯於108年6月6中午12時32分，透過網路結識殷○○，自稱為林靜香，佯稱任職於香港福斯體育台云云，又於108年7月28日向殷○○佯稱同任職於福斯體育台之何姓姐夫主管有內線消息，可一同投資云云，致殷○○陷於錯誤，於右列時間、地點，臨櫃匯款右列金額至陳柏瑋上開國泰世華帳戶內。 ①於108年9月23日上午11時18分，在新竹市○區○○路00號之臺灣銀行新竹分行，匯款21萬元至上開國泰世華帳戶內。 ②於108年9月24日上午10時10分，在新竹市○區○○路000號之新竹西門郵局，匯款10萬元至上開國泰世華帳戶內。 
附錄本案論罪科刑法條：
中華民國刑法第30條
幫助他人實行犯罪行為者，為幫助犯。雖他人不知幫助之情者，
亦同。
幫助犯之處罰，得按正犯之刑減輕之。

中華民國刑法第339 條
意圖為自己或第三人不法之所有，以詐術使人將本人或第三人之
物交付者，處5 年以下有期徒刑、拘役或科或併科50萬元以下罰
金。
以前項方法得財產上不法之利益或使第三人得之者，亦同。
前二項之未遂犯罰之。

洗錢防制法第14條
有第二條各款所列洗錢行為者，處7 年以下有期徒刑，併科新臺
幣5 百萬元以下罰金。
前項之未遂犯罰之。
前二項情形，不得科以超過其特定犯罪所定最重本刑之刑。